臺灣臺北地方法院行政訴訟判決　
110年度交字第1號
110年9月6日言詞辯論終結
原      告  區嘉容  
訴訟代理人  
兼送達代收  
人          呂承翰律師
            俞力文律師
被      告  臺北市交通事件裁決所

代  表  人  蘇福智  
訴訟代理人  吳美惠  
上列當事人間交通裁決事件，原告不服被告民國109年12月28日
北市裁罰字第22-AFV318899號裁決，提起行政訴訟，本院判決如
下：
    主  文
原處分撤銷。
訴訟費用新臺幣參佰元由被告負擔。被告應給付原告新臺幣參佰
元。
    事實及理由
一、事實概要：
　　原告駕駛0000-00號自用小客車（下稱系爭車輛），於民國1
    09年12月26日上午5時36分許，在臺北市信義區松智路與松
    廉路口前，因未顯示方向燈，被臺北市政府警察局信義分局
    （下稱舉發機關）員警攔停稽查，經舉發機關員警認車上酒
    味重，對原告實施酒測測定值為0.21MG/L，遂依道路交通管
    理處罰條例（下稱道交條例）第35條第1項第1款規定，以北
    市警交字第AFV318899號舉發違反道路交通管理事件通知單
    （下稱系爭舉發單），舉發原告有「酒後駕車，測定值0.21
    MG/L」之違規行為，並載明應到案日期為110年1月25日前。
    嗣原告於109年12月28日向被告提出申訴，經被告函請舉發
    機關就原告陳述事項協助查明，舉發機關函復依規定舉發尚
    無違誤；原告於109年12月28日向被告申請開立裁決書，被
    告於同日以原告於上開時、地有「汽車駕駛人酒精濃度超過
    規定標準駕車（0.15-0.25）」之違規事實，依道交條例第3
    5條第1項第1款，以北市裁罰字第22-AFV318899號（下稱原
    處分）對原告裁處罰鍰新臺幣（下同）30,000元，吊扣駕駛
    執照24個月，並應參加道路交通安全講習，原處分於同日對
    原告送達。原告不服，於109年12月30日向本院提起行政訴
    訟。
二、原告起訴主張：
　　本件交通違規事件案發時間點，並非係依法設置之攔檢點，
    而係隨機之攔停，員警只得對於已發生危害或依客觀合理判
    斷易生危害之交通工具攔停。而原告之系爭車輛從停車場出
    來時，已依規定使用方向燈，員警對原告予以攔停係無合理
    懷疑即對系爭車輛隨機攔停，洵屬違法，況員警當時於松廉
    路口徘徊，足見員警係單純為取締車輛，為無差別攔停等情
    ，並聲明：原處分撤銷。
三、被告則以：
　　本件員警於勤務中發現交通違規行為上前攔檢稽查，員警攔
    停取締過程中，聞到有酒氣，涉嫌酒後駕車，遂以酒精檢知
    器初步檢測後確認原告有酒精反應，詢問原告有無飲酒，員
    警並進一步要求原告接受酒精濃度測試之檢定，並經原告親
    自於呼氣酒精濃度檢測暨拒測法律效果確認單簽名確認在案
    ，員警依規定程序實施酒測，舉發過程並無違誤等語置辯，
    並聲明：原告之訴駁回。
四、本院之判斷：
㈠、按汽機車駕駛人，駕駛汽機車經測試檢定有酒精濃度超過規
    定標準情形，汽車駕駛人處3萬元以上12萬元以下罰鍰，並
    均當場移置保管該汽機車及吊扣其駕駛執照1年至2年，道交
    條例第35條第1項第1款定有明文。次按，警察於公共場所或
    合法進入之場所，得對於行經指定公共場所、路段及管制站
    者，查證其身分；警察依前條規定，為查證人民身分，得採
    取攔停人、車、船及其他交通工具；警察對於已發生危害或
    依客觀合理判斷易生危害之交通工具，得予以攔停並要求駕
    駛人接受酒精濃度測試之檢定，警察職權行使法第6條第1 
    項第6款、第7條第1項第1款、第8條第1項第3款分別定有明
    文。由此可見，我國法之合法實施酒測係區分「攔停」及「
    實施酒測」二階段，前者又可區分為「行經酒測站之集體攔
    停（第6條第1項第6款、第7條第1項第1款）」及「隨機攔停
    （第8條第1項）」。
㈡、按警察對於行經「酒測路檢點」、「酒測管制站」之駕駛人
    ，固無須合理懷疑即得查證其身分，並攔停人及交通工具（
    參警察職權行使法第6條第1項第6款、第7條第1項第1款），
    與「隨機攔停（random stop）」必須「合理懷疑（reasona
    ble suspicion）」交通工具已發生危害或依客觀合理判斷
    易生危害，始得攔停迥異（參警察職權行使法第8條第1項）
    。而其後員警對駕駛人「實施酒測（包含以簡易酒精檢知器
    及酒測器酒測）」，無論駕駛人先前係經「集體攔停」或「
    隨機攔停」，依警察職權行使法第8條第1項第3款規定，警
    察均須「合理懷疑」交通工具已發生具體危害或依客觀合理
    判斷易生危害，始得對駕駛人實施酒測。 
㈢、至關於「合理懷疑（reasonable suspicion）」之概念，參
    考美國聯邦最高法院在Terry v. Ohio案【392 U.S. 1（196
    8）】、Alabama v. White案【496 U.S. 325（1990）】之
    見解，係指高於直覺（hunch），低於相當理由（probable 
    cause）之標準，只要員警考量整體情況（totality of the
     circumstances ），依其個人經驗有正當理由合理相信行
    為人之行為已發生具體危害或易生危害，即屬之。又所謂「
    已發生具體危害」，係指已發生交通事故或肇致人員傷亡、
    財物毀損；「依客觀合理判斷易生危害」，則指危害尚未發
    生，但依具體個案情況，認有發生危害之危險者。
㈣、經查，被告雖以原告駕駛系爭車輛，於前揭事實欄所述之時
    間及地點，因有「汽車駕駛人酒精濃度超過規定標準駕車（
    0.15-0.25）」之違規行為，遭舉發機關執勤員警製單舉發
    ，被告認違規事實明確，乃依道交條例第35條第1項第1款規
    定，以原處分裁處原告罰鍰30,000元，吊扣駕駛執照24個月
    ，並應參加道路交通安全講習等情，有系爭舉發單（本院卷
    第51頁）、原處分（本院卷第57頁）、拒測法律效果確認單
    （本院卷第71頁）、酒精測定值單（本院卷第53頁）在卷可
    稽，惟原告主張：原告已依規定使用方向燈，員警係無合理
    懷疑即對原告進行隨機攔停，洵屬違法等語，則員警對原告
    攔停及實施酒測，是否違法？即為本件爭點。
㈤、觀諸本院依員警密錄器影像所製之勘驗筆錄，檔案名稱「202
    0_1226_052816_257」，畫面時間05：28：33可見系爭車輛
    剛從停車場開車上來，即遭員警攔下，員警請原告吐一口氣
    後，請原告停靠路邊，向原告表示，因原告車上酒味比較重
    ，要求原告再次吐氣，並詢問原告有無飲酒，原告表示沒有
    後，便以酒測棒對原告進行檢驗，而酒測棒呈現酒精反應，
    員警告知原告拒絕酒精測試法律效果後，遂對原告實施酒測
    ，酒測值為0.21MG/L。檔案名稱「2020_1226_053849_258」
    ，原告向員警詢問攔查原因，員警向原告表示，乃因原告未
    打方向燈，且系爭車輛已進入道路範圍，爰依法攔查（本院
    卷第159-189頁）。再觀諸本院依信義廣場停車場松廉路出
    口監視器影像所製之勘驗筆錄，畫面時間05：27：19至05：
    27：42可見員警車輛於停車場門口徘徊，於畫面時間05：27
    ：52時，系爭車輛自停車場開出，先顯示右邊方向燈後再顯
    示左邊方向燈，於畫面時間05：28：07時系爭車輛遭員警攔
    停（本院卷第189-201頁）。上開密錄器影像及監視器影像
    經本院當庭勘驗屬實，勘驗筆錄並經提示兩造表示意見，堪
    採認為真實。
㈥、依上開勘驗結果，可知本件舉發員警攔停原告之方式，乃因
    其主張見系爭車輛未顯示方向燈行駛，而上前攔查原告，堪
    認本件係舉發員警對原告「隨機攔停」，依前開說明，員警
    對原告「實施攔停」及「實施酒測」，均應符合「合理懷疑
    」之要件，始屬合法。又觀諸上開勘驗結果，可見員警攔查
    原告前，原告之系爭車輛自信義廣場停車場松廉路出口開出
    來時已顯示方向燈，員警仍對原告進行攔查，告知原告車上
    酒味重，要求原告吐氣後，乃詢問原告有無飲酒、並以簡易
    酒精檢知器要求原告吹氣，隨後並對原告實施酒測。然本件
    員警攔查原告當時，原告已顯示方向燈，縱系爭車輛係先顯
    示右邊方向燈再顯示左邊方向燈，惟亦無已發生危害或有蛇
    行、車速異常等駕駛行為，而得合理懷疑其易生危害，員警
    由系爭車輛外觀及原告之行為，難謂已有正當理由合理相信
    系爭車輛已發生具體危害或易生危害，自未達「合理懷疑」
    之程度，從而，員警在無任何合理懷疑以及具體危險之情況
    下攔停原告，原告本無停車接受員警查驗身分及接受酒精濃
    度測試檢定義務。況員警於系爭車輛從停車場出來之前，即
    於停車場出口之松廉路上徘徊，並在系爭車輛已顯示方向燈
    之情況下，仍將系爭車輛予以攔停，向原告表示系爭車輛未
    顯示方向燈，員警上開攔查行為，恐有守株待兔之嫌，難認
    員警僅係欲取締原告未依規定顯示方向燈之違規行為，而係
    以主觀臆測原告屬可疑酒駕之人，且員警在欠缺客觀合理懷
    疑情況下即攔停原告，與無需合理懷疑即得攔停之「集體攔
    停」無異，惟信義廣場停車場松廉出口並未合法設置「酒測
    路檢點」或「酒測管制站」，是員警對原告攔停並實施酒測
    之程序，顯屬違法。
㈦、員警違法攔停之法律效果：
　⒈按「上開條例有關臨檢之規定，並無授權警察人員得不顧時
    間、地點及對象任意臨檢、取締或隨機檢查、盤查之立法本
    意。…前述條例第11條第3款之規定，於符合上開解釋意旨範
    圍內，予以適用，始無悖於維護人權之憲法意旨。現行警察
    執行職務法規有欠完備，有關機關應於本解釋公布之日起2 
    年內依解釋意旨，且參酌社會實際狀況，賦予警察人員執行
    勤務時應付突發事故之權限，俾對人民自由與警察自身安全
    之維護兼籌並顧，通盤檢討訂定，併此指明」（參司法院釋
    字第535號解釋第2段）。再按，「警察對於已發生危害或依
    客觀合理判斷易生危害之交通工具，得予以攔停，要求駕駛
    人接受酒精濃度測試之檢定（以下簡稱酒測；警察職權行使
    法第8條第1項第3款、刑法第185條之3、道交條例35條及道
    路交通安全規則第114條第2款規定參照），是駕駛人有依法
    配合酒測之義務。而主管機關已依上述法律，訂定取締酒後
    駕車作業程序，規定警察對疑似酒後駕車者實施酒測之程序
    ，…；另道交條例有關酒後駕車之檢定測試，其檢測方式、
    檢測程序等事項，宜以法律或法律明確授權之規範為之，相
    關機關宜本此意旨通盤檢討修正有關規定，併此指明」，亦
    經司法院釋字第699號解釋理由書第2段、第6段闡釋明確。
　⒉又憲法上正當法律程序原則之內涵，應視所涉基本權之種類
    、限制之強度及範圍、所欲追求之公共利益、決定機關之功
    能合適性、有無替代程序或各項可能程序之成本等因素綜合
    考量，由立法者制定相應之法定程序，迭經司法院釋字第68
    9、709、739號解釋闡述甚明。釋字第535號解釋公布後，立
    法者於92年6月25日制定公布警察職權行使法，明定攔停、
    酒測之要件；交通部與內政部依道交條例第92條第4項之授
    權，於103年3月27日亦依釋字第699號解釋意旨，增訂違反
    道路交通管理事件統一裁罰基準及處理細則（下稱處理細則
    ）第19條之2規定，並自同年3月31日施行，將內政部警政署
    訂定之「取締酒後駕車作業程序」明文化，復於108年6 月2
    8日修正處理細則第19條之2規定，自同年7月1日施行，是前
    開警察職權行使法就攔停、酒測所定之法定程序，以及處理
    細則就員警對汽車駕駛人實施酒測及拒絕配合酒測所定之程
    序，依前開大法官解釋，自屬正當行政程序之一環，如警察
    未踐行前開程序，即不符合正當行政程序。
　⒊關於行政機關違反行政程序之法律效果，除行政程序法第111
    條、第114條、第115條明定之行政處分無效、瑕疵補正、瑕
    疵無礙實體決定外，其餘違反程序規定之法律效果，向來未
    受關注，更有論者主張違反程序規定，僅係類推適用刑事訴
    訟法證據排除法則、證據使用禁止之概念，不當然使行政行
    為生原則上違法得撤銷之效果。由刑罰與行政罰均係處罰人
    民違反法律規範之角度而論，刑罰與行政罰確僅具有量之區
    別，並無質之差異，惟刑事訴訟之目的係在確保國家刑罰權
    之實現，檢察官之起訴或自訴人之自訴，尚待法院對起訴、
    自訴之犯罪事實認定，故刑事訴訟在訴訟要件具備之情形下
    ，如檢察官所提證明被告之證據，係實施刑事訴訟程序之公
    務員違背法定程序取得之證據，因法院仍應確定刑罰權之有
    無及範圍，故涉及者僅係證據是否排除之問題。
　⒋而行政訴訟中之撤銷訴訟，行政機關已對人民為一具體之行
    政處分，行政法院係在審查行政機關所為之行政處分是否合
    法，以達保障人民權益、確保國家行政權之合法行使、增進
    司法功能之目的（參行政訴訟法第1條）。如行政機關所為
    行政處分違背行政程序，因行政法院審查之標的為行政機關
    所為之行政處分是否合法，而非限於行政處分所依據之事實
    是否存在，則無論該行政處分係程序上違法，抑或係實體上
    事實認定有誤、裁量違法，為保障人民權益、確保國家行政
    權之合法行使，行政法院均應予以審查，重點在違反之程序
    是否屬於正當行政程序、該程序違法之瑕疵程度（瑕疵是否
    輕微而無關緊要、是否屬於重大明顯一望即知之瑕疵、瑕疵
    得否事後補正等），而非單純在實體事實認定部分討論該程
    序上違法取得之證據是否排除之問題。
　⒌參以警察職權行使法就攔停、酒測所定之法定程序，係立法
    者依釋字第535號解釋意旨明定之正當行政程序，業如前述
    ，而警察違法攔停、酒測，係侵害人民之一般行為自由、財
    產權及隱私權，該程序瑕疵非屬輕微，惟亦非重大明顯一望
    即知之瑕疵，未達行政程序法第111條無效之程度。又員警
    得對駕駛人合法集體攔停之酒測站或酒測路檢點，依警察職
    權行使法第6條第2項規定，必須事先經主管長官指定；員警
    得對駕駛人合法隨機攔停、酒測，依警察職權行使法第8條
    第1項第3款規定，亦必須事先建構合理懷疑事由，均無從事
    後補正治癒集體攔停/隨機攔停、酒測之合法性，故員警因
    違法攔停、酒測所為之舉發，非屬無關緊要、重大明顯無效
    或得補正之瑕疵，而屬違法得撤銷之瑕疵。
　⒍復按，道交條例所定罰鍰之處罰，受處罰人接獲違反道路交
    通管理事件通知單後，於30日內得不經裁決，逕依第92條第
    4項之罰鍰基準規定，向指定之處所繳納結案；不服舉發事
    實者，應於30日內，向處罰機關陳述意見；其不依通知所定
    期限前往指定處所聽候裁決，且未依規定期限繳納罰鍰結案
    或向處罰機關陳述意見者，處罰機關得逕行裁決之，道交條
    例第9條第1項規定甚明。由此可知，違反道交條例之交通違
    規事件係採取「舉發」與「裁決」二階段程序，且「裁決」
    階段依道交條例第8條第1項規定，係分別交由「公路主管機
    關」或「警察機關」處罰。而裁決機關固可調查舉發機關舉
    發之違規事實，並決定是否裁罰，惟裁決機關之裁決處罰，
    仍係以警察機關之舉發為前提（參道交條例第7條第1項、處
    理細則第6條第1項、第10條）。本件員警違法隨機攔停、實
    施酒測，其舉發違反正當行政程序，且屬得撤銷之瑕疵，業
    經本院認定如前，揆諸上開說明，被告以該舉發為基礎所為
    之原處分，即因警察機關之舉發違反正當行政程序而應予以
    撤銷。
五、綜上所述，員警之攔停違反警察職權行使法第8條第1項規定
    ，違反立法者所定之正當行政程序，被告以舉發為基礎之裁
    決應予撤銷。是被告依道交條例第35條第1項第1款，以原處
    分對原告裁處罰鍰30,000元，吊扣駕駛執照24個月，並應參
    加道路交通安全講習，顯有違誤。原告訴請撤銷原處分為有
    理由，應予准許。
六、本案判決基礎已臻明確，兩造其餘攻擊防禦方法及訴訟資料
    ，經本院審核後，認與判決結果不生影響，且無調查之必要
    ，爰不一一論述及調查，併此敘明。
七、第一審裁判費為300元，依法應由敗訴之被告負擔，復因原
    告前已預納第一審裁判費300元，爰依行政訴訟法第104條準
    用民事訴訟法第93條規定，確定第一審訴訟費用額如主文第
    2項所示。
中　　華　　民　　國　　110 　年　　9 　　月　　22　　日
                  行政訴訟庭　　法　官　張瑜鳳
以上正本係依原本作成。
如不服本判決，應於判決送達後20日內，以原判決違背法令為理
由，向本院提出上訴狀並表明上訴理由（原判決所違背之法令及
其具體內容或依訴訟資料可認為原判決有違背法令之具體事實）
，並繳納上訴裁判費新臺幣750 元。
其未載明上訴理由者，應於提出上訴後20日內，向本院補提理由
書（上訴狀及上訴理由書均須按他造人數附繕本）；如未按期補
提上訴理由書，則逕以裁定駁回上訴。
中　　華　　民　　國　　110 　年　　9 　　月　　22　　日
                                書記官  林劭威